【裁判字號】    97,消債更,904
【裁判日期】    971119
【裁判案由】    更生事件
【裁判全文】
臺灣臺南地方法院民事裁定          97年度消債更字第904號
債  務  人  甲○○○
上列當事人因消費者債務清理事件聲請更生，本院裁定如下：
    主    文
聲請駁回。
聲請費用由債務人負擔。
    理    由
一、本件聲請意旨略以：債務人甲○○○有不能清償債務之情事
    ，且其無擔保或無優先權之債務總額未逾新臺幣（下同）1,
    200萬元，復未經法院裁定開始清算程序或宣告破產，前雖
    與債權金融機構成立債務協商，然於民國（下同）96年11月
    18日，債務人在台南醫院執行看護工作時，因意外致使左手
    拇指神經斷裂，依奇美醫院之門診結果，建議債務人宜休息
    及復健5個月，另依勞工保險傷病診斷書之評估，債務人於
    97年3月可恢復工作，而債務人則實際修養至97年6月才開始
    從事看護工作，債務人乃因不可歸責於己之事由，致履行顯
    有重大困難，而無法依協商條件清償協商額，為此，依消費
    者債務清理條例提出本件更生之聲請等語。
二、按債務人與金融機構協商成立者，不得聲請更生或清算，但
    因不可歸責於己之事由，致履行顯有重大困難者，不在此限
    ；本條例施行前，債務人依金融主管機關協調成立之中華民
    國銀行公會會員辦理消費金融案件無擔保債務協商機制與金
    融機構成立之協商，準用前項之規定，消費者債務清理條例
    第151條第5項、第6項亦分別有明文規定。衡諸債之關係，
    係以當事人間之信賴關係為基礎，為社會經濟組織之重要支
    柱，故當事人於以法律行為追求自己之利益之際，亦應顧及
    對方之利益，並考量債權債務在社會上之作用，本於誠實及
    信用之原則，行使債權及履行債務。是對於已陷入經濟上困
    境之消費者，若任其於惡性循環之債務窘境中生存，將衍生
    嚴重之社會問題，難以維持安定之社會經濟秩序，故為兼顧
    債權人、債務人雙方之利益，對陷於經濟上困境之消費者，
    乃允其於消費者債務清理條例施行後，得選擇以重建型之更
    生程序或清算型之清算程序清理其債務，藉以妥適調整債務
    人與債權人及其他利害關係人間之權利義務關係，保障債權
    人獲得公平受償，並謀求消費者經濟生活之重建復甦機會。
    惟對於已與金融機構協商成立，或於本條例施行前，已依金
    融主管機關協調成立之中華民國銀行公會會員辦理消費金融
    案件無擔保債務協商機制與金融機構成立協商之債務人，若
    非因不可歸責於己之事由，致履行顯有重大困難，僅係為圖
    謀減免債務，而不為債務之履行，自有違債權契約為誠信契
    約之本旨，故依消費者債務清理條例第151條第6項準用同條
    第5項前段之規定，不得聲請更生或清算，始能避免肇致道
    德危險。次按聲請更生或清算不合程式或不備其他要件者，
    法院應以裁定駁回之，但其情形可以補正者，法院應定期間
    先命補正，消費者債務清理條例第8條定有明文。
三、經查：
(一)、債務人甲○○○前於消費者債務清理條例施行前，依金融主
    管機關協調成立之中華民國銀行公會會員辦理消費金融案件
    無擔保債務協商機制與金融機構於95年7月28日成立協商，
    當時債務人之無擔保債務總額為3,468,258元，雙方約定債
    務人每月應償還款項合計為28,902元（120期，0利率），債
    務人自95年8月10日起開始依約繳款，繳款19期至21.5期不
    等，並於97年5月之後，其後即未再履行，迄今尚欠如附表
    所示之債權金額等情，已據債務人提出協議書及無擔保債務
    還款計劃為證，且有各該債權銀行民事陳報狀附卷可稽，堪
    信為真實。
(二)、次查，債務人96年度薪資所得為61,750元，名下有坐落臺南
    縣歸仁鄉○○○段土地乙筆、房屋乙棟（財產總額為1,185,
    500元）；又其現從事家庭看護工作，每月薪資所得約33,00
    0元；而債務人之配偶則於馹豐開發有限公司任職，96年度
    股利、利息及薪資等所得為963,148元，名下有坐落臺南縣
    左鎮鄉○○段田賦5筆，投資1筆（財產總額為2,323,607元
    ）；此有勞保局電子閘門查詢作業被保險人投保資料查詢、
    稅務電子閘門財產所得調件明細表及債務人薪資單在卷足憑
    ，堪予採認。本件審酌我國97年度最低生活費標準為每人9,
    829元，有歷年最低生活費一覽表在卷足佐，是依此計算，
    債務人每月薪資所得扣除債務人依債務協商約定每月應償還
    之款項28,902元後之餘額4,098元，雖尚不足完全支應債務
    人每月基本生活費用9,829元。惟按夫妻互負扶養之義務，
    其負扶養義務之順序與直系血親卑親屬同，其受扶養權利之
    順序與直系血親尊親屬同。民法第1116條之1定有明文。則
    債務人就其生活費用不足之部分，依債務人配偶之工作收入
    及財產狀況，非不得請求其配偶為扶養。準此，債務人與債
    權人協商成立後，難謂有因不可歸責於債務人致其履行債務
    顯有重大困難之事由存在。
(三)、末查，債務人於96年11月18日雖因看護時發生意外，受有左
    手拇指撓側指神經斷裂之傷害，惟其後經手術及復健治療，
    業經奇美醫院於97年1月11日評估債務人自97年3月1日即可
    恢復工作，有行政院衛生署台南醫院96年12月5日函、成大
    醫院診斷證明書、奇美醫院診斷證明書及勞工保險傷病診斷
    書附卷可按。衡諸債務人自95年起均能依約履行債務協商，
    惟卻於本件更生聲請前之97年5月突然毀諾不履約，而斯時
    債務人既已回復工作能力，實難謂其履行債務顯有重大困難
    之情事。復觀債務人於台灣土地銀行帳戶於97年2月1日尚存
    入一筆金額170,159元之存款，旋於同日即被提領現金17萬
    元，有台灣土地銀行97年9月17日民事陳報狀在卷可查，則
    依債務人前述之工作能力及財產狀況，債務人主張其有因不
    可歸責於己致其履行債務顯有重大困難之事由存在云云，即
    難遽信。
四、綜上所述，債務人於消費者債務清理條例施行前，既已與金
    融機構之債權人依金融主管機關協調成立之中華民國銀行公
    會會員辦理消費金融案件無擔保債務協商機制成立協商，且
    又無因不可歸責於己致履行顯有重大困難之事由，則其聲請
    更生，顯然違背消費者債務清理條例第151條第6條準用同條
    第5項前段之規定，且上開欠缺又屬無從補正，從而，依上
    開說明，應予駁回其更生之聲請，爰裁定如主文。
中    華    民    國    97    年   11     月    19    日
              民事第三庭    法      官  張季芬
上為正本係照原本作成。
如不服本裁定，應於裁定送達後10日內，以書狀向本院提出抗告
，並繳納抗告費新臺幣1千元。
中    華    民    國    97    年   11     月    19    日
                            書  記  官  顏惠華
 附表：債務人之債權人名稱、債權金額
┌───┬──────────┬─────────────┐
│編號  │債權人名稱          │現存實際債權金額（新台幣）│
├───┼──────────┼─────────────┤
│1     │第一商業銀行        │債務人目前積欠信用卡款項  │
│      │股份有限公司        │104,972（內含本金94,124元 │
│      │                    │、利息7,248元及違約金3,600│
│      │                    │元）。                    │
├───┼──────────┼─────────────┤
│2     │台北富邦商業銀行    │債務人尚積欠41,445元。    │
│      │股份有限公司        │                          │
├───┼──────────┼─────────────┤
│3     │國泰世華商業銀行    │債務人截至97年8月18日尚積 │
│      │股份有限公司        │欠317,320元。             │
├───┼──────────┼─────────────┤
│4     │美商花旗銀行        │債務人目前積欠債務本金計  │
│      │股份有限公司        │202,727元。               │
├───┼──────────┼─────────────┤
│5     │臺灣中小企業銀行    │債務人尚欠186,833元，利息 │
│      │                    │、違約金計至97年3月9日止。│
├───┼──────────┼─────────────┤
│6     │渣打國際商業銀行    │債務人尚積欠消費借貸款項  │
│      │股份有限公司        │113,714元，及自97年3月14日│
│      │                    │起至清償日止按年息百分之20│
│      │                    │計算之利息，暨按月依當月未│
│      │                    │繳清金額在60,000元以下者以│
│      │                    │450元計算之違約金；當月未 │
│      │                    │繳清金額在60,001元以上，  │
│      │                    │100,000元以下者，以600元計│
│      │                    │算之違約金；當月未繳清金額│
│      │                    │在100,001元以上者，以1,000│
│      │                    │元計算之違約金。          │
├───┼──────────┼─────────────┤
│7     │香港商香港上海匯豐銀│債務人迄今尚欠672,509元： │
│      │行股份有限公司      │1.信用卡336,083元：       │
│      │                    │  (1)本金311,743元。       │
│      │                    │  (2)利息24,340元。        │
│      │                    │2.現金卡336,426元：       │
│      │                    │  (1)本金311,795元。       │
│      │                    │  (2)利息24,631元。        │
├───┼──────────┼─────────────┤
│8     │匯豐銀行股份有限公司│374,174元（依無擔保債務還 │
│      │（原中華商業銀行）  │款計劃所載債務金額列計）。│
├───┼──────────┼─────────────┤
│9     │台新國際商業銀行    │債務人截至97年8月15日，尚 │
│      │股份有限公司        │積欠504,310元：           │
│      │                    │1.現金卡：                │
│      │                    │  (1)本金279,665元         │
│      │                    │  (2)利息24,059元          │
│      │                    │  (3)法務費3,310元         │
│      │                    │2.信用卡：                │
│      │                    │  (1)本金130,891元         │
│      │                    │  (2)利息7,889元           │
│      │                    │3.通貸：                  │
│      │                    │  (1)本金55,171元          │
│      │                    │  (2)利息3,325元           │
├───┼──────────┼─────────────┤
│10    │安泰商業銀行        │債務人尚積欠542,422元，及 │
│      │股份有限公司        │自97年3月11日起至清償日止 │
│      │                    │按年息百分之12計算之利息，│
│      │                    │並另自97年4月11日起其逾期 │
│      │                    │在6個月以內按原貸利率百分 │
│      │                    │之10計算，逾期超過6個月部 │
│      │                    │分按原貸利率百分之20加計之│
│      │                    │違約金。                  │
├───┼──────────┼─────────────┤
│11    │中國信託商業銀行    │現金卡：96,506元。        │
│      │股份有限公司        │信用卡：518,000元。       │
│      │                    │通信貸款：94,051元。      │
├───┼──────────┼─────────────┤
│12    │新光人壽保險        │保單借款本金373,000元及利 │
│      │股份有限公司        │息。                      │
├───┼──────────┼─────────────┤
│13    │國泰人壽保險        │保單借款本金59,000元及利息│
│      │股份有限公司        │。                        │
└───┴──────────┴─────────────┘


司法院資訊處製作；財團法人民間司法改革基金會備份。
